臺灣嘉義地方法院民事判決　　　　　　　 95年度訴字第369號
原　　　告　己○○
訴訟代理人　何永福律師
被　　　告　戊○○
　　　　　　乙○○
　　　　　　丁○○
　　　　　　甲○○
　　　　　　丙○○
上列當事人間分割共有物事件，於中華民國96年4月23日言詞辯
論終結，本院判決如下：
    主  文
兩造共有坐落嘉義縣大林鎮○○段三二六地號，地目建，面積０
點一七五九公頃土地，應分割如附圖所示，即：編號１部分面積
０‧０四六六公頃，分歸被告戊○○取得；編號２部分面積０‧
０四六六公頃，分歸原告取得；編號3部分面積０‧０四六六公
頃，分歸被告丁○○、甲○○、丙○○及乙○○各四分之一比例
保持共有取得；編號４面積０‧０三六一公頃，由被告戊○○按
三分之一、原告己○○按三分之一、被告丁○○按十二分之一、
被告甲○○按十二分之一、被告丙○○按十二分之一、被告乙○○按十二分之一比例保持共有，供作道路使用。
被告丁○○、被告甲○○、被告丙○○、被告乙○○應各別補償
原告新臺幣玖萬仟捌佰元伍角。被告丁○○、被告甲○○、被
告丙○○、被告乙○○應各別補償被告戊○○新臺幣捌萬貳仟伍
佰伍拾捌元伍角。
兩造共有坐落嘉義縣大林鎮○○段三二七地號，地目建，面積０
點０五七四公頃土地，應分割如附圖所示，即：編號１部分面積
０‧０一三五公頃，分歸被告丁○○、甲○○、丙○○及乙○○
各按四分之一比例保持共有取得；編號２部分面積０‧０一三五
公頃，分歸被告戊○○取得；編號３部分面積０‧０一三五公頃
，分歸原告取得；編號４面積０‧０一六九公頃，由被告戊○○
按三分之一、原告己○○按三分之一、被告丁○○按十二分之一
、被告甲○○按十二分之一、被告丙○○按十二分之一及被告乙○○按十二分之一比例保持共有，供作道路使用。
原告應補償被告丁○○、被告甲○○、被告丙○○、被告乙○○
各新臺幣壹萬陸仟捌佰捌拾元；補償被告戊○○新臺幣萬
仟陸佰拾陸元。
兩造共有坐落嘉義縣大林鎮○○段三五一地號，地目養，面積０
點０二八二０八公頃土地，應分割如附圖所示，即：編號１部分
面積０‧００九四公頃，分歸原告取得；編號２部分面積０‧０
０九四０八分歸被告丁○○、甲○○、丙○○、乙○○各按四分
之一比例保持共有取得；編號３部分面積０‧００九四公頃，分
歸被告戊○○取得。
訴訟費用新臺幣玖萬柒仟玖佰貳拾元由被告丁○○、甲○○、
丙○○及乙○○各負擔十二分之一；由被告戊○○負擔三分之一
，由原告負擔三分之一。
    事 實 與 理 由
壹、程序方面
一、被告戊○○、乙○○、丁○○及甲○○經合法通知，未於言
    詞辯論期日到場，核無民事訴訟法第386條所列各款情形，
    爰由一造辯論而為判決。
貳、實體部分
一、原告起訴主張：
（一）嘉義縣大林鎮○○段326、327、351地號土地（下稱系爭
      土地），為兩造所共有，原告及被告戊○○2人之應有部
      分均為3分之1，被告丁○○、甲○○、丙○○、乙○○4
      人之應有部分均為12分之1。系爭土地並無不能分割之情
      形，兩造亦無不分割之約定，爰依民法第823條之規定提
      起本訴。
（二）依建築技術規則設計施工編第2條有關建築基地之規定如
      下：「基地內私設道路之寬度不得小於左列標準：1、長
      度大於20公尺者為5公尺。2、基地內以私設通路為進出道
      路之建築物樓地板面積合計在1,000平方公尺以上者，通
      路寬度為6公尺」。本件326地土地總面積為1,759平方公
      尺，原告可分得之土地，若將來蓋公寓大樓，其樓地板面
      積必然超過1,000平方公尺，為發揮土地用益價值，原告
      認為私設通路，其寬度應留設6公尺，又本件私設通路長
      度已超過20公尺，至少亦應留設5米，但若僅留設5米，則
      將來所蓋之房屋，其樓地板面積不得超過1,000平方公尺
      。
（三）為求公平，就326地號與327地號土地，原告認為應再鑑定
      其價值，分到較有價值之人，應補償金錢給分到較無價值
      之人。
（四）並聲明如主文第一、三、五項所示。
二、被告丙○○、乙○○、丁○○及甲○○則以：希望4人能維
    持共有，且主張不要拆到房子，依照現有使用狀況分割。
三、被告戊○○則以：保留的道路太寬，只要3米即可，希望維
    持現在道路的面積，且主張不要拆到房子，依照現有使用狀
    況分割。
四、經查系爭土地為兩造所共有，原告及被告戊○○之應有部分
    均為3分之1，其餘被告之應有部分均為12分之1等情，有土
    地登記謄本1份為證，並為兩造所不爭執，信屬真實。又系
    爭土地並無因物之使用目的不能分割或訂有不分割之期限，
    兩造復無法達成分割協議之事實，為兩造所不爭執，亦堪認
    為真實。
五、按各共有人得隨時請求分割共有物。但因物之使用目的不能
    分割或契約訂有不分割之期限者，不在此限；又共有物分割
    之方法，不能協議決定者，法院得因任何共有人之聲請，命
    為分配，民法第823條第1項、第824條第2項分別定有明文。
    如前所述，原告為系爭土地之共有人，從而原告本於共有人
    之地位訴請分割系爭土地，依上開民法所定，應無不合。
六、茲查，系爭土地之現狀如下：
（一）系爭土地現場有私設巷道連通省道1號，距離約100公尺。
（二）326地號上建有兩造共用之四合院房舍。
（三）327地號上有一磚造鴨寮，現為己○○堆放農具使用中，
      外空地則部分圈養雞隻、部分閒置。
（四）326、327地號皆以3米巷道連接6米道路。
（五）351地號土地種植農作，現為被告丁○○、甲○○、丙○○、乙○○之母親使用中。
（六）上開各情，業經本院至現場勘驗明確，有勘驗筆錄、現場
      略圖及嘉義縣大林鎮地政事務所民國95年8月11日之複丈
      成果圖在卷足憑，並有現場照片可稽（附於估價報告書）
      ，堪信為真正。
七、關於系爭土地分割方法，本院斟酌如下：
（一）按裁判分割共有物訴訟，為形式之形成訴訟，其事件本質
      為非訟事件，故法院定共有物之分割方法，雖應斟酌當事
      人之聲明、共有物之性質、經濟效用及全體共有人之利益
      等公平合理之分配之，然不受當事人聲明之拘束，且各共
      有人在分割前之使用狀況或分管約定，法院固不受其拘束
      ，惟仍應加以合情考量。又按分割共有物，以消滅共有關
      係為目的。法院裁判分割共有土地時，除因該土地內部分
      土地之使用目的不能分割（如為道路）或部分共有人仍願
      維持其共有關係，應就該部分土地不予分割或准該部分共
      有人成立新共有關係外，應將土地分配於各共有人單獨所
      有，最高法院69年台上字第1831號判例可資參照。本件被
      告丙○○、乙○○、丁○○及甲○○表示分割後仍願維持
      共有，自應將分割後土地分配為上開被告等人仍保持共有
      、其餘共有人則予分割為單獨所有。
（二）按法院為裁判分割前，應顧及公平、當事人之聲明、應有
      部分之比例與實際是否相當、共有物之客觀情狀、性質、
      價格與經濟價值、共有利益、各共有人之主觀因素與使用
      現狀、利害關係等因素為綜合判斷。經查：本件所採如附
      圖1之分割方法，為原告所提出，且均盡量按共有人現有
      建物位置而為分割。本院審酌此分割方案，既符合系爭土
      地共有人之使用現狀，且兩造所分得之土地形狀均尚稱方
      正，出入方便，均可建築房屋等情，堪信系爭土地以如附
      圖1所示之分割方法為分割，最為適當。
（三）另本件兩造爭執最甚者，厥為系爭土地中共有道路之設置
      究以6米或3米孰為妥適。地號326號總面積為1,759平方公
      尺，原告可分得之土地，若將來蓋公寓大樓，其樓地板面
      積必然超過1,000平方公尺，為發揮土地用益價值，原告
      認為私設通路，其寬度應留設6公尺，又本件私設通路長
      度已超過20公尺，至少亦應留設5米，但若僅留設5米，則
      將來所蓋之房屋，其樓地板面積仍不得超過1,000平方公
      尺。又被告等人則主張勿拆除現有建物，而請求保持既有
      之3米道路云云。被告等雖主張巷道不需留6公尺，然依建
      築技術規則設計施工編第2條有關建築基地之規定：「基
      地內私設道路之寬度不得小於左列標準：1、長度大於20
      公尺者為5公尺。2、基地內以私設通路為進出道路之建築
      物樓地板面積合計在1,000平方公尺以上者，通路寬度為6
      公尺」。本件系爭土地上之私設巷道，長度已大於20公尺
      ，揆諸前開規定，巷道寬度自應大於5公尺；次查326地號
      土地總面積為1,759平方公尺，原告可分得之土地，若將
      來蓋公寓大樓，其樓地板面積必然超過1,000平方公尺，
      是為本件共有人日後可依法定之建蔽率、容積率合法申請
      建築執照及車輛出入、迴車及停車方便之考量，本院認分
      割方案之道路仍以留設6公尺為當。
（四）另查，系爭326地號土地南側臨現有巷道，連通省道1號，
      距離約100公尺，可對外通行，該土地大部分為共有人所
      有之四合院磚造平房所佔用等情，業據本院會同大林地政
      事務所人員至現場勘驗屬實，並製有勘驗筆錄及嘉義縣大
      林地政事務所95年8月11日複丈成果圖附卷可稽。按法院
      定分割方法時，必須考量兩造之利益、意願，由土地上建
      物現況、各共有人原使用位置、分割後各共有人分得土地
      之方整及利用價值，予以衡量。經查，附圖所示分割方案
      除私設道路究係3米或6米外，均已為到場之被告所同意，
      雖土地上之建物四合院磚造平房將因附圖所示部分私設道
      路之設置而遭部分拆除，惟因共有土地尚未分割前各共有
      人之所有權係存在於土地上之每一部分，各共有人自行劃
      地於土地之特定範圍興建房屋，依法本即已影響到其他共
      有人之共有權利，是建物縱遭拆除亦不得請求其他共有人
      予以補償，且磚造平房之建物較無保留之價值，予以拆除
      對房屋所有人所生之損害亦較小，故將附圖所示之分割方
      案留設6公尺寬之範圍土地供作道路使用，仍由兩造維持
      共有關係，使各共有人所分配取得之位置均得面臨道路對
      外聯絡通行，尚稱妥適。
（五）復按法院裁判分割共有物，除應斟酌各共有人之利害關係
      ，及共有物之性質外，尚應斟酌共有物之價格，倘共有人
      中有不能按其應有部分受分配，或所受分配之不動產，其
      價格不相當時，法院非不得命以金錢補償之。最高法院著
      有57年度台上字第2117號判例足供參照。又以原物為分配
      時，如共有人中有不能按其應有部分受分配者，得以金錢
      補償之，民法第824條第3項定有明文。又共有物之原物分
      割，依民法第825條規定觀之，係各共有人就存在於共有
      物全部之應有部分互相移轉，使各共有人取得各自所分得
      部分之單獨所有權。故原物分割而應以金錢為補償者，倘
      分得價值較高及分得價值較低之共有人均為多數時，該每
      一分得價值較高之共有人即應就其補償金額對於分得價值
      較低之共有人全體為補償，並依各該短少部分之比例，定
      其給付金額，方符共有物原物分割為共有物應有部分互相
      移轉之本旨，並經最高法院著有85年台上字第2676號判例
      可資參照。如附圖所示之分割方案，為遷就土地利用之經
      濟價值及其上房屋現況，各共有人固然均得以應有部分十
      足分割，然各共有人分得土地之形狀、面臨道路之位置、
      面寬均不相同。準此，兩造各自所分得土地之經濟效益及
      其價值既有差別，即有無法按其應有部分受分配情形，揆
      諸上開說明，自有以金錢補償之必要。
（六）又本院囑託歐亞不動產估價師聯合事務所鑑價結果，鑑定
      人參酌鄰近土地價值，並審酌里鄰環境、交通情況、公共
      設施、發展潛力、面積大小、地形地勢、臨路之寬度、深
      度、情況，及使用效益等影響價格之因素，逐筆試算本判
      決如附圖所示之分割方案之各土地價值乙節，有該事務所
      96年3月9日估價報告書1份在卷可參。茲查，上開鑑定人
      據以鑑定之參酌數據明確，其鑑定亦無何違反技術法規或
      與經驗法則相違背之情事等其他一切情狀，堪認上開鑑定
      結果可資採憑。
（七）綜上，本院審酌兩造之利益及注意各取得部分之經濟效益
      ，並兼顧系爭土地建地性質之社會利益，基於公平原則，
      以本判決附圖所示之方法予以分割。並就各共有人分得之
      土地，其價格差異，應如何命分得價格高之土地共有人以
      金錢補償分得價格低之土地共有人，方屬公平乙節，及原
      物分割而應以金錢為補償者，倘分得價值較高及分得價值
      較低之共有人均為多數時，該每一分得價值較高之共有人
      即應就其補償金額對於分得價值較低之共有人全體為補償
      ，並依各該短少部分之比例，定其給付金額，因認各共有
      人間應提出補償及應受補償之人與金額如主文第2、4項所
      示。
八、本件訴訟費為新臺幣（下同）53,173元，地政規費為800元
    、8150元、800元、35,000元，以上有收據可證，合計為97,
    923元。而按因分割共有物而涉訟，由敗訴當事人負擔訴訟
    費用顯失公平者，法院得酌量情形，命勝訴之當事人負擔其
    一部，民事訴訟法第80條之1定有明文。本件兩造係因分割
    系爭土地無法達成協議而涉訟，但各自所為之行為均為維護
    自身權益，揆諸上揭說明，本件訴訟費用應按兩造於系爭土
    地之應有部分比例負擔始符公平，爰定訴訟費用分擔如主文
    第5項所示。
九、據上論結，原告之訴為有理由，依民事訴訟法第78條、第80
    條之1，判決如主文。
中　　華　　民　　國　　96　　年　　5 　　月　　7 　　日
                      民一庭法　官　馮保郎
以上正本係照原本作成
如對本判決上訴須於判決送達後20日內向本院提出上訴狀
中　　華　　民　　國　　96　　年　　5 　　月　　8 　　日
                            書記官　王立梅
